【裁判字號】    99,訴,1604
【裁判日期】    991231
【裁判案由】    清償借款
【裁判全文】
臺灣高雄地方法院民事判決              99年度訴字第1604號
原      告  台灣中小企業銀行股份有限公司
法定代理人  羅澤成
訴訟代理人  張振樺
被      告  莊東翰
            莊嘉華
            莊季樺
兼法定代理
人          陳子晴
共      同
訴訟代理人  鄭明達律師
上列當事人間請求清償借款事件，本院於民國99年12月22日言詞
辯論終結，判決如下：
  主  文
被告應於繼承被繼承人莊國生遺產之範圍內連帶給付原告新台幣
貳佰零捌萬壹仟參佰柒拾柒元，及自民國九十年四月二十八日起
至清償日止，按週年利率百分之十一點七二計算之利息，暨自民
國九十年四月二十八日起至清償日止，按上開利率百分之二十計
算之違約金。
原告其餘之訴駁回。
訴訟費用由原告負擔二分之一，餘由被告於繼承莊國生遺產之範
圍內連帶負擔。
  事實及理由
一、原告主張：訴外人莊施金守於民國82年5 月11日邀同莊國生
    為連帶保證人，向其借款新臺幣（下同）250 萬元，借款期
    間自82年5 月11日至97年5 月11日，利率依其放款利率加
    3.2 ％計付（即11.72 ％），機動計息，按月攤還本息，如
    未能履約者，即喪失期限利益，視同屆期，除仍按前開利率
    計息外，逾期在6 個月以內者，按前開利率之1 成，超過6
    個月者，按前開利率之2 成計付違約金（下稱系爭借款），
    立有借據1 紙為證。詎莊施金守自87年5 月11日即未依約還
    款繳息，尚欠本金2,081,377 元即至清償日止利息、違約金
    ，屢催無效，應視為債務全部到期。嗣經其聲請強制執行莊
    施金守提供之不動產拍定分配款，惟未受分配，尚欠本金
    2,081,377 元，即自90年4 月28日起至清償日止之利息、違
    約金，而莊國生於84年4 月20日死亡，被告陳子晴、莊東翰
    、莊嘉華、莊季樺（下稱陳子晴等4 人）為莊國生之繼承人
    ，應對莊國生之債務負連帶給付責任等語。並聲明：被告陳
    子晴、莊東翰、莊嘉華、莊季樺應連帶給付原告2,081,377
    元，及自90年4 月28日起至清償日止，按年息11.72 ％計算
    之利息，暨自90年4 月28日起至清償日止，按上開利率20％
    計算之違約金。
二、被告則以：莊國生未留下任何遺產，陳子晴等4 人均不知有
    系爭借款之存在，直至本院核發支付命令時始知情，莊國生
    死亡時，莊東翰、莊嘉華、莊季樺分別僅9 、7 、2 歲，均
    為未成年人，且莊國生為其母親莊施金守作保，陳子晴等4
    人均未取得任何利益，由陳子晴等4 人負清償義務，顯失公
    平，爰依民法繼承編施行法第1 條之2 第1 項規定，主張以
    所得遺產為限，負清償責任等語，資為抗辯。並均聲明：原
    告之訴駁回。
三、兩造不爭執事項：
（一）莊施金守於82年5月11日向原告借貸2,500,000元，莊國生
      為系爭借款之連帶保證人，迄今莊施金守尚欠原告2,081,
      377 元及至90年4 月28日起至清償日止按年息11.72 ％計
      算之利息，及按上開利率20％計算之違約金。
（二）莊國生於84年4 月20日死亡，繼承人為被告陳子晴、莊東
      翰、莊嘉華、莊季樺，被告均未曾辦理拋棄繼承或限定繼
      承。
四、本件得心證之理由：
（一）原告主張之事實，業據其提出借據、繳款紀錄明細、本院
      93年度執方字第16029 號債權憑證、93年度執方字第
      16029 號民事執行處計算書、戶籍謄本、繼承系統表、等
      件為證，且為被告所不爭執，上情堪信為真。
（二）按繼承人自繼承開始時，除本法另有規定外，承受被繼承
      人財產上之一切權利、義務；繼承人對於被繼承人之債務
      ，負連帶責任，97年1 月2 日修正前民法第1148條前段、
      第1153條第1 項分別定有明文。繼承在民法繼承編96年12
      月14日修正施行前開始，繼承人於繼承開始時為無行為能
      力人或限制行為能力人，未能於修正施行前之法定期間為
      限定或拋棄繼承，由其繼續履行繼承債務顯失公平者，於
      修正施行後，以所得遺產為限，負清償責任；繼承在民法
      繼承編97年1月4日前開始，繼承人對於繼承開始後，始發
      生代負履行責任之保證契約債務，由其繼續履行債務顯失
      公平者，得以所得遺產為限，負清償責任，民法繼承編施
      行法第1條之1第2項、第1條之2第1項定有明文。
（三）查莊國生係於84年4 月20日死亡，有戶籍謄本在卷可稽，
      其死亡後，其繼承人陳子晴等4 人未聲明限定繼承或拋棄
      繼承，亦有嘉義地方法院99年7 月6 日嘉院貴民倫字第86
      7 號函在卷可佐。而莊東翰、莊嘉華、莊季樺分別出生於
      75年4 月28日、77年2 月3 日、83年1 月22日，渠於繼承
      開始時分別為9 歲、7 歲、2 歲，係分別為限制行為能力
      人或無行為能力人，其等於繼承發生時乃學齡前或甫在學
      之際，對於系爭借款及連帶保證債務當未參與或知悉，為
      保障其等生存權及人格發展，如由其等就被繼承人上開債
      務負完全清償責任，顯失公平，應有民法繼承編施行法第
      1 條之1 第2 項規定之適用，認莊東翰、莊嘉華、莊季樺
      僅以所繼承被繼承人莊國生之遺產為限，負清償責任。而
      本件原告係主張莊施金守係於87年5 月11日起未依約還款
      等情，係在被繼承人莊國生於84年4 月20日死亡後始發生
      代負履行責任之本件保證契約債務，繼承開始時，系爭借
      款既正繳息中，陳子晴顯無從預見莊施金守嗣後喪失期限
      利益情事，倘將未及拋棄繼承或限定繼承之不利益歸由其
      負擔，洵非允當，且被繼承人莊國生死亡時，莊國生除持
      有臺灣慶鐵企業有限公司投資額1,000, 000元外，並未留
      有其他積極財產，有財政部臺灣省南區國稅局遺產稅核定
      通知書附卷可稽，而陳子晴於98年間，名下僅有汽車1 部
      、面值5,160 元股票，所得總額亦僅有165,545 元，其財
      產、所得微薄一情，有其98年度財產歸屬資料清單、綜合
      所得稅各類所得資料清單附卷可佐，參諸原告並未提出任
      何證據可資證明陳子晴自身曾自系爭借款中獲取何項利益
      ，或實際取得系爭借款供己使用，堪認依民法繼承編施行
      法第1 條之2 第1 項規定，陳子晴如繼續履行系爭保證債
      務，有顯失公平之情事，應認陳子晴亦應僅於繼承莊國生
      遺產之範圍內負清償責任。
五、綜上所述，原告依消費借貸、連帶保證契約及繼承法律關係
    請求陳子晴等4 人於繼承被繼承人莊國生所得遺產範圍內，
    給付原告2,081,377元，及自90年4 月28日起至清償日止，
    按年息11.72 ％計算之利息，暨自90年4 月28日起至清償日
    止，按上開利率20％計算之違約金，為有理由，應予准許。
    逾此範圍之主張，即屬無據，應予駁回。
六、據上論結，本件原告之訴為一部有理由，一部無理由，依民
    事訴訟法第79條、第85條第2項，判決如主文。
中    華    民    國    99    年    12    月    31    日
                      民事鳳山分庭  法  官  張琬如
以上正本係照原本作成。
如不服本判決，應於送達後20日內，向本院提出上訴狀並表明上
訴理由，如於本判決宣示後送達前提起上訴者，應於判決送達後
10日內補提上訴理由書（須附繕本）。
中    華    民    國    99    年    12    月    31    日
                                    書記官  劉國偉


司法院資訊處製作；財團法人民間司法改革基金會備份。
